臺灣高等法院刑事判決　　　　　　　　　　　　九十三年度上更(二)字第一五九號
　　上　訴　人
　　即　被　告　甲○○
　　選任辯護人　蕭介生律師
右上訴人因誣告案件，不服臺灣臺北地方法院八十六年度訴字第一０五七號，中華民
國八十七年八月二十七日第一審判決（起訴案號：臺灣臺北地方法院檢察署八十六年
度偵字第三０一八號），提起上訴，判決後，經最高法院第二次發回更審，本院判決
如左：
    主  文
原判決撤銷。
甲○○意圖他人受刑事處分，向該管公務員誣告，累犯，處有期徒刑貳年。
    事  實
一、甲○○前於民國七十二年間，因詐欺案件經法院判決有期徒刑四月，並於七十八
    年一月二十五日經減刑為有期徒刑二月，七十八年一月一日入監執行，七十八年
    二月二十八日執行完畢。
二、緣甲○○於七十八年十一月、十二月間，向乙○○表示因經濟困難，欲向乙○○
    借款新台幣（下同）二千零七十五萬六千九百元，並願以其不知情之胞兄周銘嘉
    所有座落台北市○○區○○段一小段一一三號地號土地，及其地上建物門牌號碼
　　為台北市○○區○○街五十八號六樓房屋提供向台北市第七信用合作社龍安分社
    （下稱七信龍安分社）設定抵押，以借款二千零七十五萬六千九百元，俟該貸款
    辦妥後再歸還，乙○○允之，即分別向陳聰寶、李春道、周雪蓉、嚴太榮、蔡崇
    賢、李仍雄、王武男等人借得計二千零七十五萬六千九百元後交予甲○○，甲○
    ○則交付不知情之張送妹簽發付款人為七信龍安分社，甲存第六○九三五九之二
    號帳戶（下同）支票九張予乙○○為憑，乙○○並分別再將該支票九張交付予陳
    聰寶、李春道、周雪蓉、嚴太榮、蔡崇賢、李仍雄、王武男等人收執，詎甲○○
    得款後竟拒辦理前揭抵押權設定以貸款清償債務，而所交付之九張票據經提示後
    均不獲兌現，並經過多次換票延期，甲○○仍無法清償前揭債務，而陳聰寶、李
    春道、周雪蓉、嚴太榮、蔡崇賢等人所持有之由甲○○輾轉交付之張送妹簽發之
    付款人七信龍安分社之支票，亦頻遭退票，嗣陳聰寶、周雪蓉透過乙○○與甲○
    ○取得聯繫，甲○○並答允陳聰寶、周雪蓉另行簽發支票已換回原先退票之支票
    ；甲○○遂於七十八年、七十九年間：
    （一）持一張前揭支票，票號ＦＣ0000000、面額一百萬元，且已由周明
          雄事先在支票背面簽名背書之支票，至周雪蓉服務處所即台北市○○路○
          段一○八號台北市第七信用合作社城南分社二樓，向周雪蓉換回原先已退
          票之支票，並表明其已有支票背書，保證屆期不會再退票。
    （二）持四張前揭支票，票號ＦＣ0000000（面額四十四萬元）、票號Ｆ
          Ｃ0000000（面額二十一萬六千九百元）、ＦＣ0000000（
          面額四百二十萬元）、ＦＣ0000000（面額一百萬元），至陳聰寶
          服務處所即台北市○○路台北市第七信用合作社儲蓄部，向陳聰寶換回原
          先已退票之支票，甲○○並在該四張支票背面親自簽名背書。
    （三）另行簽發前揭二張支票，票號ＦＣ0000000（面額二百萬元）、票
          號ＦＣ0000000（面額二十萬元），並均已在該支票背面簽名背書
          ，委由乙○○交付予李春道（面額二百萬元，原審誤為蔡崇賢）、嚴太榮
          （面額二十萬元），並換回原先已退票之支票。
    而甲○○明知前揭支票，票號ＦＣ0000000（面額一百萬元）、ＦＣ00
    00000（面額四十四萬元）、ＦＣ0000000（面額二十一萬六千九百
    元）、ＦＣ0000000（面額四百二十萬元）、ＦＣ0000000（面額
    一百萬元）（起訴書誤載為ＦＣ0000000）、ＦＣ0000000（面額
    二百萬元）、ＦＣ0000000（面額二十萬元）等七張（下稱系爭七張支票
    ），乃係其親自在該等支票背面簽名背書，竟意圖使乙○○受刑事處分，虛構前
    揭七張支票乃係乙○○為提出民事訟訴而冒用甲○○名義，偽造甲○○之背書，
    並於八十一年五月二十六日具狀向台灣台北地方法院檢察署該管公務員提出偽造
    文書告訴，誣告乙○○冒用甲○○名義，在系爭七張支票背面偽造甲○○之背書
    ，乙○○有關偽造甲○○支票背書案，經台灣台北地方法院檢察署檢察官於八十
    二年二月十六日起訴（八十一年度偵字第一一七八一號），並經原法院於八十二
    年九月二十四日以八十二年度訴字第一七一六號判決判處有期徒刑八月，緩刑三
    年，乙○○上訴後，經本院於八十四年二月十五日以八十二年度上訴字第六六六
    七號判決改判無罪，並經本院仍於八十五年十二月十日以八十五年度上更（一）
    字第一六六號判決無罪，嗣並確定，乙○○始免於受刑事處分。
三、案經台灣高等法院檢察署發交由台灣台北地方法院檢察署檢察官偵查起訴暨併案
    審理。
    理  由
一、訊據上訴人即被告甲○○始終否認其有交付系爭七張支票予告訴人乙○○及其有
    在系爭七張支票背面背書，並否認其有誣告告訴人乙○○之犯行，於原審、本院
    前審及本審均辯稱：其未在系爭七張支票背書，而其認為係告訴人乙○○冒用其
    之署押簽名背書，乃係從系爭七張支票全部之背書觀之，並不一致，就該七枚署
    押與其署押比對，無論筆、結構、形態，均迥然不同，應非同一人書寫，又參酌
    告訴人乙○○在金融界服務近二十年年資之經歷，職位為副理，衡情亦無讓其為
    不一致之背書之情事，是其認系爭七張支票乃告訴人乙○○恐債權不能確保之情
    況下，為追索債權所偽造，其理甚明，其並無誣告行為，至證人陳聰寶、李春道
    等人，其與該等證人素昧平生彼此之間不可能有借貸或交付支票情事，若其真有
    背書，證人等早已依法提示並追索，惟證人等既未按期提示支票或追索，是其證
    言虛假而毫無憑據云云。
二、經查：
  （一）右揭事實，業據告訴人乙○○之指訴甚詳，並有系爭七張支票正本（票號Ｆ
        Ｃ0000000、ＦＣ0000000號附於被告被訴詐欺案卷之八十六
        年執他字第九九一號卷二六頁、ＦＣ0000000號附於原審卷六二頁、
        ＦＣ0000000號附於原審卷一六０頁、ＦＣ0000000、ＦＣ0
        000000、ＦＣ0000000號附於原審卷一六一至一六三頁）在卷
        可稽，而被告甲○○確有向告訴人乙○○借款二千零七十五萬六千九百元一
        節，已據其於前案（即台灣台北地方法院八十二年度訴字第一七一六號、本
        院八十二年度上訴字第六六六七號）扣案錄音帶中自白甚詳，並有支票九紙
        影本附於前案卷可稽，而其中二張支票且經被告背書亦為其所不否認，參之
        證人陳聰寶、周雪蓉、蔡崇賢、李春道、嚴太榮、李仍雄、王武男等人於前
        案所證，渠等確於七十八年十一、十二月間分別借款數十至數百萬元不等之
        現金予告訴人乙○○轉借他人等語，自堪以採信。
  （二）系爭七張支票票號ＦＣ0000000（面額一百萬元），乃係被告在台北
        市○○街○段一○八號二樓交由證人周雪蓉收執，業據證人周雪蓉於原審調
        查時證述甚詳，證人周雪蓉並供稱：「（問：該一百萬元支票之前，亦是交
        付一百萬元支票？）是的，前幾次換票都是經乙○○轉交給我，該張支票是
        最後一張換票，被告直接交給我，因為我要看被告本人，拒絕由乙○○轉交
        給我」、「支票拿來時，被告已簽章好的，我曾向乙○○查證過，因為我不
        認識被告，我當時當場打電話問乙○○，與甲○○對質無誤才收的，因被告
        簽字我看不懂，被告說是他本人簽章的，我慎重還是查實後，才收下該張支
        票」等語（見原審卷七八頁、一八八至一九０頁即同法院八十六年八月四日
        、八十七年五月十八日訊問筆錄），而證人周雪蓉前揭證稱，經核與其在前
        案時供稱大致相符（見台灣台北地方法院檢察署八十一年度偵字第一○一二
        六號卷第六十六頁、本院八十二年度上訴字第六六六七號卷第八十二頁、八
        十三頁反面），且亦與告訴人乙○○所訴相符，即被告於原審八十七年五月
        十八日庭詢時亦當庭是認支票是其持至上址向周雪蓉換票的，可見自該時起
        ，該支票即在周雪蓉持有中，而周雪蓉原本未曾與被告見過面，衡情迄該支
        票經提示而退票時止，要無偽造甲○○背書之理，而參之證人周雪蓉與被告
        素不相識，當無誣陷被告之虞，而前揭支票之發票人乃係張送妹，並非被告
        本人，則債務人即借貸者即係被告本人，證人周雪蓉特別注意被告是否有背
        書、被告在其非發票人之支票上簽名背書以示負責等，亦均屬情誼之舉、事
        理之常，是證人周雪蓉前揭證言，自堪以採信；足見系爭七張支票票號ＦＣ
        0000000（面額一百萬元）乃係由被告親自背書應可認定。
  （三）系爭七張支票之票號ＦＣ0000000（面額四十四萬元）、票號ＦＣ0
        000000（面額二十一萬六千九百元）、ＦＣ0000000（面額四
        百二十萬元）、ＦＣ0000000（面額一百萬元），乃係被告在台北市
        ○○路台北市第七信用合作社儲蓄部交由證人陳聰寶收執，業據證人陳聰寶
        於原審調查時證述甚詳，證人陳聰寶並供稱：「乙○○向我借錢，乙○○拿
        到錢再轉借給甲○○，甲○○也只借五百多萬元，分三、四次分批借的，乙
        ○○拿四張甲○○的支票給我，給我這些支票之前（按即系爭七張支票之前
        揭四張支票），已給我四張支票，但未兌現，後來我找乙○○，乙○○則聯
        絡被告到七信濟南路儲蓄部拿這四張支票換前支票」、「甲○○、乙○○均
        在七信儲蓄部」、「甲○○事先已簽章、把金額填好，背書方面是當時我和
        儲蓄部經理聊天時，他自己背書，我看到被告背書的」等語（見原審卷九二
        頁即同法院八十六年九月十一日訊問筆錄）、「這四張支票是換票的，前面
        四張退票後，到七信濟南路儲蓄部換的，我約了甲○○在儲蓄部換票，我先
        找乙○○，由乙○○約了被告在儲蓄部換票，被告在儲蓄部交給我系爭四張
        支票」、「我當時和經理聊天，沒注意被告寫什麼，被告是在支票背面簽名
        的」（見原審卷一九二頁即同法院八十七年五月十八日訊問筆錄），而證人
        陳聰寶前揭證稱，經核與其在前案時供稱大致相符（見台灣台北地方法院檢
        察署八十一年度偵字第一○一二六號卷第六十五頁），且亦與告訴人乙○○
        所訴相符，而參之證人陳聰寶與被告素不相識，當無誣陷被告之虞，而前揭
        支票之發票人乃係張送妹，並非被告本人，則債務人即借貸者即係被告本人
        ，證人陳聰寶特別注意被告是否有背書、被告在其非發票人之支票上簽名背
        書以示負責等，亦均屬情誼之舉、事理之常，且苟非有上開事實，衡情證人
        陳聰寶當無於原審具結後而為上開証述，即甘冒受偽證罪處罰危險之理，凡
        此足證證人陳聰寶前揭證言，自堪以採信，足見系爭七張支票票號ＦＣ00
        00000（面額四十四萬元）、票號ＦＣ0000000（面額二十一萬
        六千九百元）、ＦＣ0000000（面額四百二十萬元）、ＦＣ0000
        000（面額一百萬元），乃係由被告親自背書應可認定。
  （四）另系爭七張支票票號ＦＣ0000000（面額二百萬元）、ＦＣ0000
        000（面額二十萬元），前者乃係另一債權人即證人李春道所持有，後者
        乃係另一債權人嚴太榮所持有等情，業據告訴人乙○○、證人李春道陳稱甚
        詳，而前揭二張支票，乃係由被告親自在背面簽名背書一節，亦據告訴人乙
        ○○之指訴歷歷，經質諸被告雖一再否認其在前揭二張支票上簽名背書，而
        系爭七張支票票號ＦＣ0000000（面額二百萬元）、ＦＣ00000
        00（面額二十萬元）與票號ＦＣ0000000（面額一百萬元）、ＦＣ
        0000000（面額四十四萬元）、ＦＣ0000000（面額二十一萬
        六千九百元）、ＦＣ0000000（面額四百二十萬元）、ＦＣ0000
        000（面額一百萬元）中之五張支票，即支票票號ＦＣ0000000（
        面額一百萬元）、ＦＣ0000000（面額四十四萬元）、ＦＣ0000
        000（面額二十一萬六千九百元）、ＦＣ0000000（面額四百二十
        萬元）、ＦＣ0000000（面額一百萬元）之背書筆跡（甲○○）係被
        告所簽，已如前述，該五張支票與票號ＦＣ0000000（面額二百萬元
        ）、ＦＣ0000000（面額二十萬元）以肉眼細加比對、觀察，不論筆
        序慣性、筆韻神態、結構、形態等幾近相同，參以被告持系爭支票交付予周
        雪蓉、陳聰寶皆係為換票之用，有如前述，則倘被告未於系爭支票上背書，
        勢必因換票而解免其原來交付而未兌現之票據上責任，即令至愚之人亦斷難
        同意如此換票方式，何況周雪蓉、陳聰寶均係銀行從業人員，尤無輕忽同意
        被告持其未背書之別人簽發支票向渠等換票之理，在在足證系爭七張支票確
        係被告所背書者，殊無疑義。
　（五）至被告承認為其背書之三紙支票，其中票號ＦＣ三二二八六九（有被告署押
　　　　及印文，八十六年執他字第九九一號卷二五頁）ＦＣ三二二八四二（有被告
　　　　印文，同案卷中北檢八十一年偵字第一０一二六號卷八八頁）號二紙均是認
　　　　係以印章（文）背書，故與系爭七張支票不同，而另一紙票號ＭＤ0000
  　　　000號（北院八十二年促速字第一五三七九號卷四、五頁支票影本）該支
　　　　票正本業經持票人余德和聲請發還。茲就有關鑑定筆跡及其他調查情形之如
　　　  次：
      Ａ、中央警察大學八十五年九月九日校科字第八五二八二０號函鑑定結果「
          本案系爭支票簽名字跡（ＦＣ0000000、ＦＣ0000000、Ｆ
          Ｃ0000000號之支票）與甲○○庭書字跡兩者所呈現筆序慣性、筆
          韻神態具有相當程度之相似性，然簽名鑑定於筆跡鑑識中獨具錯誤判定之
          危險特性，必須完整蒐集本案關係人平日字跡作為個化判定之必要條例資
          料，始能正確鑑定識別，避免誤判，依據現有資料無法形成確定性結論」
          （見本院另案曾張送妹被訴偽證案件八十五年上更(一)字第一六六號卷第八
          十五年至八十六頁）。
      Ｂ、憲兵司令部刑事支援中心11.綱得字第一六八九七號鑑驗通知書「(一)
          八五號支票）、Ｍ（ＦＣ0000000號支票）中”甲○○”之簽名字
          跡與原編號Ａ（ＭＤ0000000號支票）、Ｈ、Ｉ、Ｊ（均為甲○○
          當庭書寫之字跡）中之”甲○○”簽名字跡間之慣性特徵均不相符。(二)送
          鑑資料原編號Ｂ（台北市第七信用合作社甲○○開戶印鑑資料）中之字跡
          因書寫速度及寫法不同，無法比對。(三)送鑑資料原編號Ｃ、Ｄ、Ｅ、Ｆ、
          Ｇ（甲○○8.、8.、8.、8.台北市第七信用合作社支票存款送
          款簿之新台幣大寫欄內筆跡）中無可供比對之字跡，無法比對。」（見本
          案原審卷第一二九頁）。
　　　Ｃ、憲兵司令部刑事鑑識中心7.綱得字第０八七一一號鑑驗通知書「(一)
  　　　　之”甲○○”簽名字跡與彰化業銀票號MD0000000支票背面上之”甲○○
    　　　”簽名字跡間書寫慣性特徵均不相符。(二)台北市第七信用合作社票號
　　　　　FC0000000、FC0000000、FC0000000、FC0000000、FC0000000、FC0000000
　　　　　、FC0000000、FC0000000等七紙支票背面上之”甲○○”簽名字跡間，因
　　　　  特徵不足，無法鑑定。」（見本案原審卷第二０五頁）。
　　　Ｄ、法務部調查局7.調科貳字第０九二００二四七一四０號鑑定結果「本
　　　　　案待鑑支票號碼FC0000000、FC0000000、FC0000000、FC0000000等原本支
　　　　　票四紙，其背面上「甲○○」字跡，因均為草體書寫，筆劃極為簡略，其
　　　　　形狀甚至難以辨識為「甲○○」三字，該簽名之書寫字體、字形均未見於
　　　　　所提供參對之甲○○親簽字樣中，惟兩者是否即非出於同一人手筆，則由
　　　　　於兩類字跡書體不一（一為草體、一為行體）而難客觀比對認定。」（見
　　　　　本案本院更(一)審卷第九十七頁。）
　　　Ｅ、本院函請安泰商業銀行農安分行（原北市七信）檢送曾張送妹簽發之ＦＣ
　　　　　0000000至ＦＣ0000000號支票，由被告背書且已回籠之支
　　　　　票正本送院，惟據該分行函復稱：「本行支票存款戶曾張送妹（帳號00
　　　　　00000）已於七十九年九月十八日拒往，因查無電腦檔留存，故無法
　　　　　提供該資料。」（本院卷二五、二六頁）；又本院檢具ＦＣ00000
　　　　　00、ＦＣ0000000｜六號支票四紙（原審卷一六０至一六三頁）
　　　　　；被告當庭所書寫姓名（原審卷三三頁、本院上更(一)卷九五頁）；北
　　　　　院八十二年促速一五三七九號卷五頁即ＭＤ0000000號支票影本被
　　　　　告背書；告訴人於偵審中之簽名等，送請內政部警政署刑事警察局鑑定
　　　　　至簽名筆跡有無相同者，據該局以上開資料簽名筆跡書寫方式不同，
　　　　　且上開支票背書影本欠清晰，而復稱「歉難鑑定」（本院卷四十、四一
　　　　　頁），嗣本院復檢送本件歷審全卷及本院依被告聲請函調案卷（北檢八十
　　　　　六年偵字第三０一八號、八十七年偵字第一九八七九號、八十六年偵字第
　　　　　一六一０八號、北院八十二年促速字第一五三七九號、八十六年訴字第一
　　　　　０五七號、本院八十七年上訴字第四三六五號、九十一年上更(一)字第八九
　　　　　八號案卷請該局就所有告訴人及被告應訊時之署押與上開所示支票四紙
　　　　　背書鑑定「周」字筆跡與何人相同，據該局於九十三年六月十五日以刑鑑
　　　　　字第０九三０一二一二一八號函復稱，上開所示支票上甲○○之「周」
　　　　　簽名字跡筆劃簡單，特徵不明顯，故「歉難鑑定」（均詳本院卷）。是綜
　　　　　合前開Ａ至Ｅ所述，上開調查結果，均不足為有利於被告之認定甚明。
　（六）綜上，被告犯罪事證明確，所辯顯係飾卸之詞，不足採信，其犯行洵堪認定
　　　  。
三、核被告所為係犯刑法第一百六十九條第一項之誣告罪；被告甲○○前於七十二年
    間，因詐欺案件經本院判決有期徒刑四月，並於七十八年一月二十五日經減刑為
    有期徒刑二月，七十八年一月一日入監執行，七十八年二月二十八日執行完畢，
    有本院被告全國前案紀錄表及台灣高等法院檢察署案紀錄簡覆表在卷可稽，其於
    五年之內再犯本件有期徒刑以上之罪，係屬累犯，爰依刑法第四十七條之規定加
    重其刑。
四、原審據以論科，固非無見。惟查：被告始終均否認有交付系爭七張支票予告訴人
　　，原判決竟載為被告坦承有交付系爭七張支票予告訴人，此項認定與卷內證據資
　  料不符，殊有未洽。上訴人上訴論旨，仍執陳詞，否認犯罪，核無理由，惟原判
    決既有上開可議，自應由本院予以撤銷改判。爰審酌被告因告訴人對其提出詐欺
    告訴，竟虛構事實，誣控濫告，浪費司法資源至鉅，並使告訴人險受刑事處分，
    無辜受累，其犯罪動機、目的、手段、品行、智識程度、所生危害及犯罪後極力
    否認，毫無悔意之態度等一切情狀，量處如主文第二項所示之刑示懲。
據上論斷，應依刑事訴訟法第三百六十九條第一項前段、第三百六十四條、第二百九
十九條第一項前段、刑法第一百六十九條第一項、第四十七條，判決如主文。
本案經檢察官張秋雲到庭執行職務。
中　　　華　　　民　　　國　　九十三　　年　　　七　　　月　　二十九　　日
                                臺灣高等法院刑事第四庭
                                    審判長法  官  蔡　永　昌
                                          法　官  蔡　國　在
                                          法　官  李  英  豪
右正本證明與原本無異。
如不服本判決，應於收受送達後十日內向本院提出上訴書狀，其未敘述上訴之理由者
並得於提起上訴後十日內向本院補提理由書（均須按他造當事人之人數附繕本）。
                                          書記官  鄭  信  昱
中　　　華　　　民　　　國　　九十三　　年　　　七　　　月　　 三十 　　日
附本件論罪科刑依據之法條：
中華民國刑法第一百六十九條第一項：
意圖他人受刑事或懲戒處分，向該管公務員誣告者，處七年以下有期徒刑。
